【裁判字號】    95,裁,173
【裁判日期】    950126
【裁判案由】    遺產稅
【裁判全文】
最  高  行  政  法  院  裁  定
                                     95年度裁字第00173號
抗  告  人  甲○○
            乙○○
上列抗告人因與相對人財政部臺灣省南區國稅局間遺產稅事件，
對於中華民國93年3月31日高雄高等行政法院92年度訴字第1412
號裁定提起抗告，本院裁定如下︰
    主  文
抗告駁回。
抗告訴訟費用由抗告人負擔。
    理  由
一、本件抗告人之父楊源於民國84年1月3日死亡，抗告人於同年
    5月3日申報遺產稅，經相對人核定遺產總額新臺幣（下同）
    90,256,519元，遺產淨額58,642,519元，應納稅額20,962,9
    58元，繳納期限至86年2月16日止，抗告人於86年10月16日
    繳清。嗣抗告人於89年7月25日向相對人主張其被繼承人所
    遺坐落高雄縣燕巢鄉○○段409之1、414地號等2筆土地，應
    適用84年1月13日修正後之遺產及贈與稅法第17條第1項第6
    款前段規定，扣除其土地價值之全數，故依稅捐稽徵法第28
    條規定，申請退還該部分已納遺產稅及利息。經相對人以89
    年8月2日南區國稅審二字第89053250號函否准所請。抗告人
    對該函不服，向財政部提起訴願，並於訴願書中另主張被繼
    承人所遺坐落燕巢鄉○○段414之1、414之2地號土地應依行
    政院83年12月13日台八三經字第46170號函釋，依農業發展
    條例第31條規定免徵遺產稅，相對人就此部分另以89年11月
    23日南區國稅審二字第89082818號函否准抗告人之請求，抗
    告人對相對人此一函復未提起訴願表示不服。而前述抗告人
    因不服相對人89053250號函提起之訴願，財政部90年4月4日
    台財訴字第0890067966號訴願決定亦敘明「滾水段414之1、
    414之2地號等2筆土地申請免徵遺產稅乙節，核與本件行政
    處分並非一事，非屬訴願範圍，並經原處分機關答辯函敘明
    已另案審理中」等語。抗告人又於90年5月17日向相對人函
    詢系爭414之1、414之2地號等2筆土地申請免徵遺產稅乙節
    ，另案審理結果，經相對人以90年5月23日南區國稅審二字
    第90033461號函復略以：本案業以89年11月23日南區國稅審
    二字第89082818號函復在案等語。抗告人對相對人此函復亦
    未提起訴願表示不服。然抗告人再就上開財政部訴願決定提
    起行政訴訟，經原審法院90年11月28日90年度訴字第1392號
    判決以抗告人就系爭滾水段414之1、414之2地號土地申請退
    稅部分，經相對人函復否准，抗告人並未就相對人之函復提
    起訴願，認抗告人就此部分逕行起訴，請求撤銷原處分及訴
    願決定，並請求退還此部分之遺產稅，自屬無據為由，駁回
    抗告人之訴。抗告人嗣於90年12月19日就系爭414之1、414
    之2地號土地應免徵遺產稅乙節，再次具文申請退稅，相對
    人乃以90年12月27日南區國稅審二字第0901043480號函復略
    以：「本局於89年11月23日以南區國稅審二字第89082818號
    函復在案，並經高雄高等行政法院90年11月28日訴字第1392
    號判決確定。」抗告人不服，提起訴願，經財政部91年9月
    23日台財訴字第0910014476號訴願決定不受理，抗告人亦未
    對之提起行政訴訟。詎抗告人再於91年10月16日向相對人提
    出本件申請，主張依據稅捐稽徵法第35條規定申請復查，及
    依同法第28條規定請求退還誤收之稅捐，相對人因抗告人就
    相同事項屢次申請退稅，已經確定，乃依行政程序法第173
    條第2款規定簽存不函復抗告人，抗告人遂以相對人遲不依
    法作成決定提起訴願，經財政部92年11月3日台財訴字第092
    0048067號訴願決定不予受理，抗告人對此不服，提起本件
    行政訴訟，求為判決將訴願決定撤銷，相對人應退還抗告人
    已繳納之遺產稅款41,391,000元及自繳納日起按年息5%計算
    之利息。
二、原審法院以：按「納稅義務人對於核定稅捐之處分如有不服
    ，應依規定格式，敘明理由，連同證明文件，依左列規定，
    申請復查：一、依核定稅額通知書所載有應納稅額或應補稅
    額者，應於繳款書送達後，於繳納期間屆滿翌日起算三十日
    內，申請復查。」為稅捐稽徵法第35條第1項第1款所明定。
    故稅捐之納稅義務人如對核定稅捐之處分不服，即應依稅捐
    稽徵法所定行政救濟程序辦理，即依稅捐稽徵法第35條第1
    項第1款所定之期間申請復查。次按「訴願及行政訴訟，均
    係對於未確定之行政處分，請求救濟之方法，若行政官署之
    處分已經確定，自不得更藉行政爭訟程序請求救濟。」亦經
    本院著有61年裁字第24號判例在案。又「人民因中央或地方
    機關對其依法申請之案件，於法令所定期間內應作為而不作
    為，認為其權利或法律上利益受損害者，經依訴願程序後，
    得向高等行政法院提起請求該機關應為行政處分或應為特定
    內容之行政處分之訴訟。人民因中央或地方機關對其依法申
    請之案件，予以駁回，認為其權利或法律上利益受違法損害
    者，經依訴願程序後，得向高等行政法院提起請求該機關應
    為行政處分或應為特定內容之行政處分之訴訟。」亦為行政
    訴訟法第5條所明定。是提起本條之課予義務訴訟，須人民
    因中央或地方機關對其依法申請之案件，於法令所定期間內
    「應作為而不作為」，或「予以駁回」，認為其權利或法律
    上利益受損害者，經依訴願程序後，始得向法院提起之，若
    無此種情形，人民向高等行政法院提起課予義務訴訟，其起
    訴即應認不備要件。本件抗告人係針對其於91年10月16日之
    申請書所為之申請一事為爭執，而此一申請書係就系爭414
    之1、414之2地號土地遭相對人核課遺產稅事件，依據稅捐
    稽徵法第35條規定申請復查，及依同法第28條規定請求退還
    誤收之稅捐。抗告人所稱系爭414之1、414之2地號土地相對
    人核課遺產稅事件，即相對人對於被繼承人楊源之遺產所核
    課遺產稅事件，此遺產稅經核定，其繳納期限係自85年12月
    16日起至86年2月16日止，抗告人已於86年10月16日繳清。
    依稅捐稽徵法第35條第1項第1款規定，抗告人應於繳納期間
    屆滿翌日起算30日內申請復查，抗告人遲至91年10月16日始
    提出申請書表示申請復查之意旨，顯已逾越前開法定不變期
    間，原核課遺產稅稅捐之處分即已確定，是其復查之申請，
    已非合法。至關於抗告人依據稅捐稽徵法第28條規定請求部
    分，依行政程序法第173條規定：「人民陳情案有下列情形
    之一者，得不予處理︰一、無具體之內容或未具真實姓名或
    住址者。二、同一事由，經予適當處理，並已明確答覆後，
    而仍一再陳情者。三、非主管陳情內容之機關，接獲陳情人
    以同一事由分向各機關陳情者。」所謂行政處分，係指中央
    或地方機關就公法上具體事件所為之決定或其他公權力措施
    而對外直接發生法律效果之單方行政行為。至行政機關所為
    單純事實之敘述（或事實通知）或理由之說明，既不因該項
    敘述或說明而生何法律上之效果者，自非行政處分，人民即
    不得對之提起訴願。此觀訴願法第3條第1項之規定，並參照
    本院44年判字第18號、62年裁字第41號判例意旨即明。故行
    政機關以已有行政處分存在，不得任意變更或撤銷為原因，
    明示或默示拒絕當事人之請求，屬觀念通知，不生任何法律
    效果，自非行政處分。被繼承人楊源之遺產稅，經相對人核
    課，並於該遺產稅繳清後，抗告人就系爭被繼承人楊源之遺
    產中關於系爭414之1、414之2地號土地，以依行政院83年12
    月13日台八三經字第46170號函釋，應依農業發展條例第31
    條規定免徵遺產稅為由，援引稅捐稽徵法第28條規定，向相
    對人請求退還此部分之遺產稅，於91年10月16日為本件申請
    前，抗告人已提出3次申請如前所述。而抗告人於91年10月
    16日向相對人提出本件申請，關於依據稅捐稽徵法第28條規
    定請求退稅部分，其主張之事實及理由，俱與前述之申請相
    同。觀相對人就抗告人歷次申請所為函復及處理情形可知，
    其中除相對人就抗告人第一次申請所為89年11月23日南區國
    稅審二字第89082818號回函，因對抗告人發生否准之法律上
    效果，影響抗告人之權益，應屬否准抗告人申請之行政處分
    外，相對人另就抗告人申請而回覆之「相對人90年5月23日
    南區國稅審二字第90033461號函」及「90年12月27日南區國
    稅審二字第0901043480號函」，其內容均僅是重申前已處理
    之結果，並未發生任何法律效果，依前所述，其性質應屬觀
    念通知，非行政處分。因抗告人就同一事由已提出多次申請
    ，並均經相對人函復在案，是相對人乃以抗告人復就同一事
    由於91年10月16日提出之本件申請，符合行政程序法第173
    條第2款規定，而依該條規定簽存不再函復申請人。故而，
    相對人就抗告人91年10月16日提出之申請書，關於依據稅捐
    稽徵法第28條退還稅款部分，係依行政程序法第173條第2款
    規定予以簽存不再函復，而相對人此處理程序，觀諸抗告人
    確有就同一事由已經相對人數次函復後，仍再為申請之事實
    ，核與該規定相符，是相對人就抗告人本次之申請，關於依
    據稅捐稽徵法第28條請求退稅部分，並無於法令所定期間內
    「應作為而不作為」或「予以駁回」之情況，抗告人就此部
    分以相對人逾期未為決定為由，提起本件課予義務訴訟，即
    與行政訴訟法第5條規定之要件不合。綜上，抗告人提起本
    件訴訟，其中依稅捐稽徵法第35條規定請求部分，已逾申請
    復查之不變期間。依稅捐稽徵法第28條規定請求部分，則起
    訴不備要件。其中關於抗告人依據稅捐稽徵法第35條規定申
    請復查部分，相對人認屬行政程序法第173條第2款所規定得
    不予處理之陳情，雖有未洽，訴願為不受理決定，理由亦有
    未合，但結論尚無不合。另抗告人依據稅捐稽徵法第28條規
    定請求部分，相對人依行政程序法第173條第2款規定予以簽
    存不再函復，核屬有據，訴願為不受理決定，亦無不合，故
    抗告人提起本件訴訟，顯非合法等由，並敘明抗告人之訴既
    因起訴不備要件遭駁回，其關於原核定遺產稅之處分是否適
    法之爭執，即無再予論述之必要，而依行政訴訟法第107 條
    第1項第10款規定，裁定駁回抗告人之訴。
三、原裁定經核無違誤，抗告意旨謂本件申請前之各訴願決定及
    原審法院裁判，均依程序理由駁回，未就為訴訟標的之法律
    關係予以裁判，無民事訴訟法第400條第1項之既判力（行政
    訴訟法第213條之確定力），原裁定誤認抗告人復查申請逾
    期，原核課遺產稅之處分已告確定，而裁定駁回，與行政訴
    訟法第213條及最高法院27年上字第1688號判例有違云云。
    經查原裁定並非以本件抗告人之訴違反裁判之既判力或確定
    力，而予駁回，抗告人執此抗告，洵無可採。至關於原核課
    遺產稅處分是否違法，因抗告人之訴為不合法，其實體爭執
    即無庸審究，原裁定已敘明無論述之必要，難謂有理由不備
    之違法，抗告人以此為由抗告，亦無理由，應予駁回。
四、依行政訴訟法第104條、民事訴訟法第95條、第78條、第85
    條第1項前段，裁定如主文。
中    華    民    國    95    年    1     月    26    日
                  第五庭審判長法  官  高  啟  燦
                              法  官  蔡  進  田
                              法  官  侯  東  昇
                              法  官  黃  璽  君
                              法  官  廖  宏  明
以  上  正  本  證  明  與  原  本  無  異
中    華    民    國    95    年    1     月    27    日
                              書記官  邱  彰  德


司法院資訊處製作；財團法人民間司法改革基金會備份。
